臺灣臺中地方法院刑事判決　　　　　　　　　　　　　九十三年度訴字第六七六號
　　公　訴　人　臺灣臺中地方法院檢察署檢察官
　　被　　　告　丙○○○
　　選任辯護人　廖本揚
右列被告因妨害公務案件，經檢察官提起公訴（九十二年度偵字第二三三三八號），
本院判決如左：
    主  文
丙○○○無罪。
    理  由
一、公訴意旨略以：被告丙○○○因違反能源管理法案件分別於（一）民國（下同）
    八十九年四月二十日下午三時四十分許，在其所開設位於臺中縣清水鎮○○路四
    十六之四十五號「民基加油站」旁之非法加油站，其雇員戊○○（所涉犯行部分
    業已另案審結）為客人鍾昶臏所駕駛之車牌號碼ＧＡ－Ｕ二拖車加油時，為警當
    場查獲，並扣得其所有供前開柴油銷售業務所用之如附表一所示之物品、柴油及
    銷售所得現金；（二）同年四月二十六日上午九時五十分許，其雇員己○○（所
    涉犯行部分業已另案審結）在前開加油站，為客人邱玉郎所駕駛之車牌號碼ＡＬ
    －五三九號聯結車加油時，為警當場查獲，並扣得其所有供前開柴油銷售業務所
    用如附表二所示之物品、柴油；（三）同年六月八日下午二時二十分許，其雇員
    丁○○（所涉犯行部分業已另案審結）在前開加油站為客人黃子銘所駕駛之車牌
    號碼ＫＲ－九八九號聯結車加油時，為警當場查獲，並扣得其所有供前開柴油銷
    售業務所用如附表三所示之物品、柴油及銷售所得現金；（四）於同年六月十二
    日下午一時許，其雇員丁○○在上開加油站為客人謝耀禎所駕駛之車牌號碼ＡＪ
    －九八五號拖車加油時，為警當場查獲，並扣得其所有供前開柴油銷售業務所用
    如附表四所示之物品、柴油；又員警先後於上開時、地查獲扣押物品、柴油及所
    得現金後，因部分物品體積龐大，搬動不易，經該管員警基於職務上關係，委託
    被告丙○○○保管如附表一編號(三)所示之能源產品柴油三萬五千公升、如附表二
    編號(二)至(四)、(六)所示之加油皮管一條、計量器一組、儲油槽二座及能源產品柴油
    一千五百公升、如附表三編號(二)所示之能源產品柴油二萬五千公升、如附表四編
    號(一)至(三)、(五)、(六)所示之油槽二個、加油槍一支、馬達一個、記量器一個、能源
    產品柴油一千公升等物，詎被告丙○○○竟未負保管之責，基於隱匿前開物品之
    犯意，於不詳時、地，將前開受委託保管之物品交予不詳姓名年籍之成年男子而
    隱匿之，嗣被告丙○○○因違反能源管理法案件，經本院於九十年四月十一日以
    八十九年度沙簡上字第二四五號判決有期徒刑五月確定，並諭知沒收前開扣押物
    品，被告丙○○○迄未將前開保管物品移送臺灣臺中地方法院檢察署致沒收處分
    迄今無法執行。因認被告丙○○○涉有刑法第一百三十八條之隱匿公務員職務上
    委託第三人掌管之物品罪嫌等語。
二、按犯罪事實應依證據認定之，無證據不得認定犯罪事實。又不能證明被告犯罪者
    ，應諭知無罪之判決，刑事訴訟法第一百五十四條第二項、第三百零一條第一項
    前段分別定有明文。刑事訴訟制度受「倘有懷疑，則從被告之利益為解釋」、「
    被告應被推定為無罪」原則所支配，故得為訴訟上證明者，無論為直接或間接證
    據，須客觀上於吾人一般社會生活經驗均不致有所懷疑，而達於確信之程度者，
    且除認定被告犯罪之外，無從本於同一事證為其他有利於被告之合理推斷，始可
    據為有罪之認定，倘其證明尚未達於確信之程度，而有合理可疑存在時，即難據
    對被告為不利之認定，換言之，在「法律判斷」上，即不能為被告有罪之認定。
三、本件公訴人認被告丙○○○涉犯刑法第一百三十八條之妨害公務罪嫌，無非係以
    前開扣押物品既因被告違反能源管理法而遭司法機關查扣，並交付委託被告保管
    ，即屬公務員基於職務上關係委託第三人代為掌管之物品，被告竟交付不詳姓名
    年籍之人，復又未能查報該人資料交還司法機關以執行沒收處分，顯然已將該物
    隱匿，且復有扣押物品證明筆錄三紙、扣押物品清單四紙、贓物代保管單四紙及
    本院八十九年度沙簡上字第二四五號判決附卷可按，因認被告犯嫌堪已認定，為
    其主要論據。
四、訊據被告丙○○○堅決否認有何公訴人所指之妨害公務犯行，辯稱：伊前開四次
    違反能源管理法案件，均係人頭負責人，真正行為人係乙○○及甲○○兄弟二人
    ，伊因與渠等認識將近二十年，於八十九年四月初起，乙○○出面與伊洽談，要
    求伊擔任上揭非法加油站之人頭負責人，渠等願意給予伊每月新臺幣（下同）一
    萬五千元之費用，作為報酬，伊因係一單純家管，學歷僅中學，家境並非寬裕，
    家計均賴丈夫陳正輝出海捕漁維生，伊苦於家境貧寒復因學識不高之情形下，始
    應允乙○○兄弟之邀約，圖微薄小利，以改善生活，未料，該非法加油站隨即於
    八十九年四月二十日、四月二十六日、六月八日及六月十二日分別為警查獲，伊
    因收受對價，不敢向警方供出實情，而向警方謊稱係該加油站之負責人，同時乙○○、甲○○僱用之員工戊○○、己○○、丁○○三人亦均配合乙○○兄弟事前
    教導，而向警方供稱被告為負責人云云，致被告因而依違反能源管理法第二十條
    之一規定判處有期徒刑五月，而乙○○兄弟則仍逍遙法外，伊則僅實得三萬元之
    報酬；又伊於八十九年六月十二日遭警查獲後，已向乙○○表示願再作人頭，並
    詢問乙○○接下來如何處理，乙○○竟向伊表示：「這種罪只是罰金而已，如果
    真被抓到的話，他們會負責。」等語，致伊未向渠等追問此事，直至臺灣臺中地
    方法院檢察署以妨害公務罪傳喚伊，伊方才知悉係與扣押物品有關，又伊雖在贓
    物代保管單上簽名，但實際上該扣押物品係由乙○○、甲○○等掌管，惟渠等竟
    又向伊告知：「妳只要告訴檢察官被扣押物品已交給不知名之人保管就沒事了。
    」云云，致伊不知已深陷法網，遭人利用等語。
五、經查：（一）按刑法第一百三十八條公務員委託第三人掌管之物品，係指該物品
    由公務員基於職務上之關係委託第三人代為掌管者而言。此所謂「第三人」，係
    指除公務員自己外，凡受委託掌管者，均屬之，並不排除物品受扣押之本人。故
    經扣押之物品，縱經交由受扣押之本人保管，仍不失為公務員委託第三人保管之
    物品，該受扣押之本人如有毀棄、損壞或隱匿情事，仍應成立刑法第一百三十八
    條之罪。本件被告丙○○○前於八十九年四月二十日、四月二十六日、六月八日
    及六月十二日因違反能源管理法案件（即本院八十九年度沙簡字第三六三號及八
    十九年度沙簡上字第二四五號），連續四次為警查獲，並查扣如附表一至四所示
    之物品，除如附表一編號(一)、(二)、(四)、如附表二編號(一)、(五)、如附表三編號(一)、
    (三)、如附表四編號(四)之物品，由各原查獲單位移送臺灣臺中地方法院檢察署贓物
    庫保管外，其餘之物品，則由各原查獲單位責由被告丙○○○保管，此有贓物代
    保管單、保管條共計四紙附卷足稽（詳臺南市警察局第三分局刑事案件偵查卷宗
    第十頁、海岸巡防署臺南縣機動查緝隊刑事案件偵查卷宗第十五頁、臺灣臺中地
    方法院檢察署八十九年度偵字第一０一０六號偵查卷第十九頁及同署八十九年度
    偵字第一一三八八號偵查卷第三十頁），是被告丙○○○對於該公務員職務上委
    託其掌管之物品有保管之責，允無疑義。（二）次按刑法第一百三十八條之藏匿
    公務上掌管之物品罪，須有故意隱避藏匿，使難以發現之行為為要件，倘僅係掌
    管上之疏誤所致，欠缺故意藏匿之犯罪決意，自不得論以該罪責（最高法院八十
    九年度臺上字第五五一八號刑事判決內容參照）。本件被告丙○○○於該管公務
    員將應扣押之物品交付伊代為保管時，當場同意保管而立據表示接受之意思，嗣
    後於該刑事案件經判決確定而交付執行時，被告因故無法提出該等扣押物品，是
    否即涉有刑法第一百三十八條之藏匿公務上掌管之物品罪嫌，自應審究其有無故
    意將該等扣押物品隱避藏匿，使難以發現之行為；查，依被告丙○○○所提其與
    證人乙○○於九十三年四月二日下午二時許，在其住處，及其與乙○○之父於同
    年四月四日中午，彼此對談時，所攝錄之錄影帶、錄音帶、翻拍照片及錄音帶譯
    文內容以觀，被告丙○○○確係乙○○、甲○○所僱請之人頭負責人，且前開被
    告受託保管之應扣押物品，亦非在被告丙○○○之實際掌管中，而該錄音帶譯文
    及翻拍照片復經證人乙○○於本院審理時證稱屬實，再參以證人戊○○於本院審
    理時證述：被告丙○○○只是人頭而已等語，及證人己○○於本院審理時亦證述
    ：伊係向甲○○應徵的，被告丙○○○是在為警查獲後，伊聽從甲○○之指示，
    撥打桌上之一支電話號碼通知對方後，被告丙○○○才出面充當老板等語明確，
    足見被告丙○○○前揭辯稱伊僅是人頭負責人一情堪認與事實相符；又被告丙○○○既為人頭負責人，則前開委託其代為保管之應扣押物品，被告丙○○○辯稱
    係由實際負責人甲○○保管中等語，因符合一般社會常情，堪認為真實。（三）
    再查，遍查本案全卷，既查無其他積極證據足以認定被告丙○○○確有將該委託
    其保管之應扣押物品隱藏而使人不易或難以發見之行為，自不能僅因被告丙○○○未將實際保管持有之人查報或告知委託保管之警察機關，即認被告丙○○○有
    故意予以藏匿之犯意。另被告丙○○○與案外人甲○○或乙○○二人是否勾串而
    將該些委託保管之扣押物品轉售流入市面，因係屬無從調查之證據，況卷內並無
    任何渠等涉嫌勾串將之轉售流入市面之證據資料足稽。
六、綜上所述，本件被告丙○○○客觀上既無故意隱避藏匿上開委託保管之應扣押物
    品，使難以發現之行為，主觀上亦欠缺故意藏匿之犯罪決意，自核與刑法第一百
    三十八條之藏匿公務上掌管之物品罪之構成要件不相符合，此外，復查無其他積
    極證據足資證明被告丙○○○有何刑法第一百三十八條之妨害公務犯行，不能證
    明被告丙○○○犯罪，揆諸首揭說明，自應諭知被告丙○○○無罪之判決，以免
    冤抑。
七、另案外人甲○○、乙○○二人是否確為本院八十九年度沙簡字第三六三號及八十
    九年度沙簡上字第二四五號刑事案件之實際犯罪人，及該案被告丙○○○所涉頂
    替罪嫌，均應一併由檢察官另行偵辦處理。
據上論斷，應依刑事訴訟法第三百零一條第一項，判決如主文。
本案經檢察官庚○○到庭執行職務。
中      華      民      國    九十三    年      七      月     十三     日
                                  臺灣臺中地方法院刑事第十三庭
                                      審判長  法  官  許  旭  聖
                                              法  官  陳  可  薇
                                              法  官  許  月  馨
右正本證明與原本無異。
如不服本判決，應於判決送達後十日內向本院提出上訴狀（應附繕本），上訴於臺灣
高等法院臺中分院。
                                              書記官
中      華      民      國    九十三    年      七      月     十三     日
